【裁判字號】    87,重訴更,2
【裁判日期】    920121
【裁判案由】    分割共有物
【裁判全文】
臺灣新竹地方法院民事裁定  八十七年重訴更字第二號
    原      告  庚  ○
    承受訴訟人  辛○○
    訴訟代理人  范文彪
    被      告  己○○
                戊○○
                丑○○
                壬○○
                乙○○
                甲○○
                丁○○
                癸○○
                子○○
                丙○○
右當事人間請求分割共有物事件，經台灣高等法院於民國八十七年四月十三日以八十
七年度抗字第一八二號裁定發回本院，本院裁定如左：
    主    文
原告之訴駁回。
訴訟費用由原告負擔。
    理    由
一、原告起訴主張略以：緣坐落於新竹市○○段四九九地號、面積一０五八點九平方
    公尺及同段五一三地號、面積一０八二點八平方公尺二筆土地（下稱系爭二筆土
    地），為原告與被告己○○、戊○○、丑○○、壬○○、乙○○、甲○○、丙○○、丁○○、癸○○及訴外人郭引等人所共有，而訴外人郭引已於民國（下同）
    六十七年三月八日死亡，其法定繼承人則為被告子○○，迄今尚未辦理繼承登記
    。次按各共有人得隨時請求分割共有物，民法第八百二十三條第一項前段定有明
    文；查系爭二筆土地並無不能分割之情形，兩造亦未曾訂立不分割之契約，且原
    告之前就系爭二筆土地已提起分割共有物訴訟，且經本院判決准予分割確定在案
    ，惟因該判決原本原告已遺失，經向本院聲請閱卷，但該分割共有物事件卷亦經
    銷毀，而當時本院判決准予分割確定後，原告並未至新竹市地政事務所辦理分割
    登記，爰起訴請求判決：（一）被告子○○應就其被繼承人郭引所遺留土地即坐
    落新竹市○○段四九九地號、面積一０五八點九平方公尺應有部分二十四分之一
    及同段五一三地號、面積一０八二點八平方公尺應有部分二十四分之一，辦理繼
    承登記。（二）原告與被告己○○、戊○○、丑○○、壬○○、乙○○、甲○○
    、丙○○、丁○○、癸○○、子○○等共有坐落新竹市○○段四九九地號、面積
    一０五八點九平方公尺及同段五一三地號、面積一０八二點八平方公尺應予分割
    ，以原物由東向西劃分，即前開四九九地號土地分配與原告，五一三地號則分配
    與被告，並由被告維持共有。（三）被告等應協同原告就前開分割之結果辦理分
    割登記等情。
二、程序方面：
    按當事人死亡者，訴訟程序在有繼承人、遺產管理人或其他依法令應續行訴訟之
    人承受其訴訟以前當然停止，前開情形於有訴訟代理人時不適用之；又前開所定
    之承受訴訟人於得為承受時，應即為承受之聲明，他造當事人亦得聲明承受訴訟
    ，民事訴訟法第一百六十八條、第一百七十三條前段、第一百七十五條分別定有
    明文。本件訴訟程序進行中原告於八十九年七月十九日死亡，嗣原告就系爭二筆
    土地之應有部分由辛○○於九十年八月七日辦畢繼承登記，辛○○並聲明承受訴
    訟等情，業據辛○○提出原告死亡除戶戶籍謄本一份、系爭二筆土地辦畢繼承登
    記之所有權狀二份、財政部台灣省北區國稅局八十九年度遺產稅繳款書、遺產稅
    繳清證明書二份、土地登記謄本二件等為證，並有新竹市地政事務所九十一年十
    二月十一日新地登字第０九一００一一六九四號函附之土地登記申請書等資料一
    份在卷可考，經核與前開規定相符，是前開承受訴訟之聲明自屬有理由，應予准
    許，合先敘明。
三、按訴訟標的於確定之終局判決中經裁判者，除法律別有規定外，當事人不得就該
    法律關係更行起訴；又原告之訴，其訴訟標的為確定判決效力所及者，法院應駁
    回原告之訴，民事訴訟法第四百條第一項、第二百四十九條第一項第七款分別定
    有明文；而前開規定，即為既判力之客觀範圍。又按確定判決，除當事人外，對
    於訴訟繫屬後為當事人之繼受人者，及為當事人或其繼受人占有請求之標的物者
    ，亦有效力；而所謂繼承人，包括因法律行為而受讓訴訟標的之特定繼承人在內
    ；又所謂訴訟標的，係指為確定私權所主張或不認之法律關係，欲法院對之加以
    裁判者而言；至法律關係，乃法律所定為權利主體之人，對於人或物所生之權利
    義務關係。惟所謂對人之關係與所謂對物之關係，則異其性質；前者係指依實體
    法規定為權利主體之人，得請求特定人為特定行為之權利義務關係，此種權利義
    務關係僅存在於特定之債權人與債務人之間，倘以此項對人之關係為訴訟標的，
    必繼受該法律關係中之權利或義務人始足當之，同法第二百五十四條第一項亦指
    此項特定繼受人而言；後者則指依實體法規定為權利主體之人，基於物權，對於
    某物得行使之權利關係而言，此種權利關係，具有對世效力與直接支配物之效力
    ，如離標的物，其權利失所依據，倘以此項對物之關係為訴訟標的時，其所謂繼
    受人凡受讓標的物之人，均包括在內，此觀民事訴訟法第四百零一條第一項之規
    定及最高法院三十三年度上字第一五六七號、六十一年度台再字第一八六號判例
    意旨亦明。是既判力之主觀範圍，原則上係存於當事人間，惟例外亦及於訴訟繫
    屬後為當事人之繼受人。查系爭二筆土地，原告前已於四十六年間以當時之其他
    全體共有人丑○○、郭豬、郭引、郭燦南、己○○、戊○○、朱錦明等為被告，
    向本院起訴請求判決分割共有物，經本院於四十六年十二月十九日以四十六年度
    判字第一三三七號判決確定等情，為原告及到庭之被告所不爭執，亦有原告提出
    之該案判決書影本一份在卷足稽，亦即參諸前述，系爭土地於本院前開判決准予
    分割確定後，該判決之效力自及於當時共有人之繼承人及繼受訴訟標的之特定繼
    承人（即目前系爭二筆土地之全體共有人）。惟原告主張其前開於四十六年間向
    本院提起之分割共有物訴訟，雖經本院判決准予分割確定，惟因迄未持判決原本
    前往主管地政機關辦理分割登記，且該判決正本及確定證明亦已遺失，經向本院
    聲請閱卷，該分割共有物事件卷亦因逾保存期限而銷毀，則因系爭土地於本院四
    十六年十二月間判決分割後迄今，曾歷經分割、重測等程序，而有不同之地號，
    且重測後之面積亦有差異，加以共有人於前開判決分割後亦有變動，是無從持本
    院前開准予分割之判決影本逕向主管之地政機關辦理分割登記云云，從而本院所
    應審究者即為本院前開於四十六年十二月十九日判決准予分割系爭土地（原為一
    筆，嗣分割為二筆）並確定後，是否有因原告所主張之前開情形，以致已無從本
    於本院前開確定之分割共有物判決向地政機關辦理登記。
四、按裁判分割，係屬形成判決，於判決確定時，即生分割效力；故共有物之分割，
    經分割形成判決確定者，即生共有關係終止及各自取得分得部分所有權之效力（
    最高法院五十一年度台上二六四一號判例意旨參照）；又部分共有人依據法院判
    決申請共有物分割登記者，得提出法院確定判決書及其他應附書件，單獨為全體
    共有人申請分割登記，土地登記規則第八十六條亦定有明文。查原告就系爭二筆
    共有土地，既於四十六間向本院提起分割共有物訴訟，且經本院判決准予分割確
    定在案，已如前述，則就系爭土地各共有人間在本院前開四十六年度判字第一三
    三七號判決准予分割確定後，即已生分割之效力，亦即共有關係業已終止，且由
    當時之共有人各自取得分得部分土地所有權之效力；另此判決之效力亦及於其後
    之繼承人及繼受訴訟標的之人。次按分割共有物判決確定後，迄未辦理分割登記
    ，而又因年代久遠，原確定判決已無從查考其分割之內容，致共有土地現仍登記
    為共有，且與前提起分割之訴時之共有情形完全不同，為保護在後善意取得應有
    部分之共有人及交易之安全，參照依土地法所為之登記有絕對真實之公信力規定
    ，能否謂系爭土地之現在共有人尚應受分割內容已不明確之原確定分割判決之拘
    束，而置共有人永遠陷於分割不能之境地，非無斟酌之餘地，最高法院固著有八
    十年度台上字第一六五二號判決意旨可資參照；惟參諸前述意旨，茍於分割共有
    物判決確定後，要再行訴請分割共有物，必須以原確定判決已無從查考其分割之
    內容及如不准另行判決分割將陷於永遠分割不能之情形始足當之。原告固主張其
    所執本院前開四十六年度判字第一三三七號准予分割之確定判決原本業已遺失，
    另該分割共有物事件卷亦因逾保存期限而銷毀，以致不能以原確定判決辦理分割
    云云；本院經向本院檔案室查本院四十六年度判字第一三三七號分割共有物事件
    卷雖經銷毀，然該事件之判決原本仍有留存，且判決原本並附有分割內容之複丈
    成果圖等情，有調得之該年度判決原本彙訂本一冊可考；而查該判決所附分割內
    容之複丈成果圖，尚屬清晰，對照判決之內容，仍可判斷各共有人分得之範圍（
    前開確定判決之分割內容非常單純，即係由原告分得其中二分之一，其餘共有人
    分得二分之一並維持共有），則已難認符合前開所述原確定判決已無從查考其分
    割內容之情形。次查原告亦自認本院前開四十六年度判字第一三三七號判決，係
    採現狀分割方式，亦即當時各共有人均已在系爭土地蓋有建物，判決准予分割後
    各共有人並依該判決所示之分割現狀使用，包括其後共有人死亡由其繼承人繼承
    或受讓系爭土地應有部分之被告，亦係依前開判決所示分割後之狀況使用等情（
    見本院八十八年四月十三日言詞辯論筆錄），並提出相片三張為證，足見依據原
    告之主張，在本院受理四十六年度判字第一三三七號分割共有物事件之前，各共
    有人即已在系爭共有土地各自建屋使用，而本院於該事件判決亦係採現狀分割方
    式，而該判決確定後，各共有人（含繼承人及受讓土地應有部分之人）亦依照判
    決分割之結果各自使用其分得部分，則更無前開所謂有分割內容無從查考之情形
    。又查原告前曾於七十九年六月八日檢附土地複丈申請書、本院四十六年度判字
    第一三三七號判決，另依據本院七十九年八月十四日新院仰民治第二一二二七號
    函辦理分割，並增編前苦苓腳段九之二０地號（此為重測前之地號，即重測後之
    前開五一三地號，屬於當時其餘共有人分得部分），是本件判決分割位置業已確
    定，仍請土地所有權人檢附登記申請書、登記原因證明文件等相關資料，向該所
    申請判決共有物分割登記等情，亦有新竹市地政事務所八十八年八月六日（八八
    ）新地二字第五七五一號函在卷可按，則由上述，益可知原告於提起本件分割共
    有物訴訟之前，早於七十九年間即曾依據本院前開確定判決，向主管地政機關新
    竹市地政事務所申請辦理系爭共有土地之分割登記，並經該所依據本院前開確定
    判決結果另行分割出一地號（屬於其餘共有人分得部分，原九地號土地所餘部分
    則為原告分得），則本件之分割內容即屬明確，並無前述陷於不能分割之情形，
    從而原告此部分主張即不足採。
五、原告雖另主張其目前所執之本院四十六年度判字第一三三七號判決書僅係影本云
    云；惟基於前述，本院尚留存有該事件判決原本及判決所附分割內容之複丈成果
    圖，嗣原告亦向本院聲請補發前開確定判決之正本，並經本院依法補發由原告於
    八十九年一月十四日收受在案，有送達證書一份在卷可按；是參諸前述，本件亦
    無原告所主張因所執判決為影本，無從逕行向地政主管機關申請分割登記之情形
    。原告雖又主張因本院前開四十六年度判字第一三三七號判決，係要被告協同辦
    理，因被告未協同辦理，以致仍無從依據前開確定判決逕行申請分割登記云云；
    惟按經分割形成判決確定後，共有人即各自取得分得部分所有權，如該確定判決
    命共有人協同向地政機關申請辦理分割共有物登記者，於義務人不會同辦理時，
    土地權利人依強制執行法第一百三十條及土地登記規則第二十六條之規定，自得
    單獨向地政機關申請辦理登記；執行法院對此雖無開始強制執行之程序，然此項
    擬制之執行方法，既規定於強制執行法第一百三十條，自亦不失為執行，其持以
    申請登記，地政機關自應准予登記（行政法院五十五年度判字第九號判例及最高
    法院八十一年度台上字第六七三號判決意旨參照）；查本件既經本院判決准予分
    割確定，因共有物准予分割判決係屬於形成判決，一旦確定即生各共有人各自取
    得分得部分所有權之效力，是本院前開確定判決，縱有命被告即其他共有人協同
    向地政機關申請分割登記，基於前述，當其他共有人未協同辦理分割登記時，仍
    得逕由原告單獨向地政主管機關申請登記自明，是原告此部分主張即不足採。次
    查本院就此部分經函請主管之地政機關即新竹市地政事務所提供意見，亦據函覆
    略以土地登記規則第八十六條第一項規定，依據法院判決申請共有物分割登記者
    ，部分共有人單獨為全體共有人申請分割登記，須提出法院確定判決書及其他應
    附書件，然如共有人無法提出確定判決書正本，欲援用其向該所申辦他案檢附之
    證明文件，亦得於申請書敘明文號，並經核符規定，該所仍得受理分割登記等情
    ，有新竹市地政事務所八十九年八月二十四日（八九）新地登字第六七九九號及
    八十九年九月十九日（八九）新地登字第八一四０號函在卷可按；而查本院前開
    四十六年度判字第一三三七號判決業經確定，且原告前於七十九年六月八日以前
    開確定判決向新竹市地政事務所申請辦理分割登記時，經該所向本院查證該事件
    是否確定，亦據本院以七十九年八月十四日新院仰民治第二一二二七號函覆業已
    確定在案等情，有本院前開函影本一份在卷可按，復經新竹市地政事務所八十八
    年八月六日（八八）新地二字第五七五一號查覆屬實，從而原告縱未有保存本院
    前開分割共有物事件之判決確定證明書，然基於前述，其亦可向本院聲請補發或
    直接引用本院前開七十九年八月十四日新院仰民治第二一二二七號函，即得單獨
    向地政機關申請辦理分割登記，並無待其他共有人協同辦理自明，是原告此部分
    之主張亦不足採。
六、原告又以其曾於本件訴訟中向新竹市地政事務所申請分割登記，惟經該所以原共
    有人郭引業已過世，而其繼承人未辦理繼承登記，因而駁回原告之申請等情；而
    本院經再就此部分向新竹市地政事務所查詢，亦據查覆略以確定判決之效力及於
    當事人之繼受人，惟依遺產及贈與稅法第一條、第八條第一項等規定，遺產稅未
    繳清前，不得分割遺產、交付遺贈或辦理移轉登記；本件係因原告直接以郭引之
    繼承人為登記名義人，自應先辦理繼承登記；次依內政部八十七年十月十三日台
    內地字第八七一０一六八號函釋「˙˙˙˙但為確保共有人權益，依法院判決申
    辦共有物分割，部分共有人已死亡者，得暫以該死亡者名義辦理登記」，本件如
    以原登記名義人（即被繼承人郭引）辦理分割登記即予以受理等情（見卷附該所
    八十九年八月二十四日 (八九）新地登字第六七九九號函），是以新竹市地政事
    務所之所以駁回原告分割登記之申請，乃係因其將共有人郭引部分列為被告子○○，而因被告子○○並未完納遺產稅，始加以駁回，與本件原告得否據本院前開
    確定判決辦理分割登記無涉，從而原告此部分主張亦不足採。
七、至系爭土地於本院前開四十六年度判字第一三三七號判決時之共有人，有部分已
    死亡而由其繼承人辦理繼承登記，亦有部分係向原共有人買受而取得應有部分，
    以致目前之共有人與判決時之共有人狀況有所不符等情；惟基於前述，共有物分
    割判決屬形成判決，於判決確定時，即生分割效力；故共有物之分割，經分割形
    成判決確定者，即生共有關係終止及各自取得分得部分所有權之效力；且此確定
    判決之效力，亦及於訴訟繫屬後為當事人之繼受人；而依實體法規定為權利主體
    之人，基於物權，對於某物得行使之權利關係，具有對世效力與直接支配物之效
    力，故凡受讓標的物之人，均包括在內；查系爭共有土地既前經原告起訴本院判
    決准予分割確定，則其後縱有因繼承或買賣而移轉應有部分之情形，亦不能因此
    即謂無從依據原確定判決之內容辦理分割登記（蓋繼承者如有多數繼承人時，且
    已辦理分割登記，則就被繼承人分得之部分按分割登記之比例維持共有，如未辦
    分割登記，則就被繼承人分得部分維持公同共有；又因買賣而受讓應有部分者則
    仍取得出賣人分得之部分）。且查本院就此部分向新竹市地政事務所函詢時，亦
    為相同見解之查覆，有該所八十八年八月六日（八八）新地二字第五七五一號函
    及所附相關函釋在卷可考；復參諸前開各共有人早已各自就分得部分建屋使用，
    主管地政機關亦已依據確定判決之內容分為二地號土地等情，從而亦不能以在本
    院前開判決確定後共有人有變動之情形，即謂無從依據確定判決使各共有人分得
    其分得部分。又查系爭共有土地於前開判決分割確定後，雖有經重測，以致重測
    後之二筆地號土地面積不同，另系爭土地重測前後之面積亦有不同等情；惟查土
    地經重測後面積有所增減，或係因地形、地物之變化，或係因舊地籍圖年代久遠
    而有誤差，凡此均為重測結果所常見；且基於前述，本件原告於系爭土地進行重
    測前，即已於七十九年間向新竹市地政事務所申請辦理分割登記，並由該所依據
    本院前開確定判決之內容分割出另筆九之二０地號（查前開確定判決係由原告取
    得其中二分之一即分割出九之二０地號後之九地號其餘部分土地，至九之二０地
    號土地則由其餘共有人分得並維持共有），亦即重測前原告與其餘共有人分得之
    位置均已確定，從而其後縱因重測面積而有所不符，亦不致影響原確定判決分割
    之結果自明。
八、綜上所述，本件原告前已就系爭土地對於當時之共有人丑○○、郭豬、郭引、郭
    燦南、己○○、戊○○、朱錦明等起訴請求分割共有物，經本院於四十六年十二
    月十九日以四十六年度判字第一三三七號判決確定在案，而該確定判決並無分割
    內容不能確定或使共有物陷於永遠分割不能之情形，亦即原告仍得以前開確定判
    決單獨向地政主管機關即新竹市地政事務所申請辦理分割登記。從而原告再就同
    一法律關係提起本件分割共有物之訴，即為本院前開四十六年度判字第一三三七
    號判決確定效力所及，亦即原告不得就該法律關係更行起訴；則其提起本件之訴
    ，依民事訴訟法第二百四十九條第一項第七款、第四百零一條等規定，即於法不
    合，應予駁回。
九、據上論結，本件原告起訴不合法，依民事訴訟法第二百四十九條第一項第七款、
    第九十五條、第七十八條，裁定如主文。
中      華      民      國    九十二    年      一      月    二十一    日
                                  臺灣新竹地方法院民事第一庭
~B法      官  李承訓
右為正本係照原本作成。
如對本裁定抗告須於裁定送達後十日內向本院提出抗告狀。
~B法院書記官  吳玉蘭
中      華      民      國    九十二    年      一      月    二十一    日


司法院資訊處製作；財團法人民間司法改革基金會備份。
